【裁判字號】    88,自緝,3
【裁判日期】    890210
【裁判案由】    詐欺
【裁判全文】
台灣新竹地方法院刑事判決                            八十八年度自緝字第三號
    自  訴  人  乙○○
    自訴代理人  陳景新律師
    被      告  甲○○
    選任辯護人  許永昌
右列被告因詐欺案件，經自訴人提起自訴，本院判決如左：
    主      文
甲○○無罪。
    理      由
一、自訴意旨略以：被告甲○○係金佳發實業股份有限公司（下稱金佳發公司）負責
    人、被告陳裕隆為金佳發公司竹南廠廠長、被告陳秀明為代書業者（被告陳裕隆
    、陳秀明二人經本院判決均無罪後，自訴人不服提起上訴，經台灣高等法院於民
    國〈下同〉八十八年九月十四日上訴駁回確定），於八十三年間，被告陳裕隆於
    金佳發公司竹南廠需錢週轉之際，即透過被告陳秀明，持金佳發公司之客票向自
    訴人調現。嗣於八十四年三月起，金佳發公司財務週轉不靈，於同年十月間，該
    公司竹南廠又因火災蒙受嚴重損失，被告三人竟基於意圖為自己不法所有之概括
    犯意聯絡，隱瞞金佳發公司竹南廠發生火災之事實，自八十五年一月間起，被告
    甲○○陸續以被告陳錦隆及其親友掛名之冠旗國際開發股份有限公司（下稱冠旗
    公司）等六家金佳發公司關係企業名義簽發支票共十三張，分三次由被告陳裕隆
    透過被告陳秀明，向不知情之自訴人乙○○冒稱客票，以月息二分四之利息，調
    借現金，致自訴人陷於錯誤，先後交付新台幣（下同）二百一十四萬五千零八十
    七元予被告陳秀明轉交被告陳裕隆供金佳發公司竹南廠週轉之用，上開支票經提
    示後，均因遭拒絕往來而退票，且金佳發因火災所受理償金卻拒不清償自訴人，
    自訴人始知受騙，因認被告甲○○等人共同涉犯刑法第三百三十九條第一項詐欺
    取財罪嫌。
二、按犯罪事實應依證據認定之，無證據不得推定其犯罪事實；又不能證明被告犯罪
    者，應諭知無罪之判決，刑事訴訟法第一百五十四條、第三百零一條第一項分別
    定有明文。次按刑法第三百三十九條第一項詐欺罪之成立，以行為人於行為時有
    為自己或第三人不法所有之意圖，而施用詐術使他人陷於錯誤而交付財物為要件
    ，若行為人於行為時並無施用詐術，相對人亦未陷於錯誤，或無為自己或第三人
    不法所有意圖，自無構成該罪之餘地，僅屬民事糾紛，應循民事程序解決。
三、自訴人乙○○認被告甲○○涉犯詐欺罪，無非以被告陳秀明向其借款時，佯稱所
    交付之前開支票均屬客票，且隱瞞金佳發公司竹南廠發生火災之事實，於保險公
    司理後，又拒不清償等情，並提出支票及退票理由單各十三紙，為其論據。
四、訊據被告甲○○除堅決否認有詐欺之犯意外，餘均自白不諱，辯稱：係因公司竹
    南廠缺錢週轉，故自八十三年間起，陸續透過公司竹南廠廠長即被告被告陳裕隆
    ，調現供金佳發竹南廠週轉之用，其後因公司竹南廠火災，保險金後來又遭農會
    扣住，始無法經營下去等語。
五、經查，被告甲○○透過被告陳裕隆，交付上開支票十三紙予被告陳秀明持之向自
    訴人黃續任借款之日期，分別係於各該支票票載期日前二、三月左右，為自訴人
    及被告陳裕隆分別供承在卷，而上開十三紙支票之票載期日，係於八十五年四月
    三日，至同年六月十九日間，有支票及退票理由單各十三紙附卷可參，顯見自訴
    人借款予被告等人之日期，應係於八十五年一至四月間。而金佳發公司竹南廠係
    於八十四年十一月二十九日發生火災之事實，亦據本院向金佳發公司為其竹南廠
    投保產險之富邦產物保險股份有限公司（下稱富邦公司）查證屬實，有富邦公司
    八十七年六月十九日（八七）富保業字第一二四號函在卷可稽。再查，自訴人自
    承至遲於八十五年二月間，即知悉金佳發公司竹南廠發生火災，並曾至金佳發公
    司竹南廠查看等語，其卻於八十五年二、三、四月間，乃陸續借款予被告陳秀明
    等人，已如前述，足徵自訴人並未因金佳發公司竹南廠發生火災而影響其借款予
    被告陳秀明之意願，否則其收回先前之借款猶恐不及，何以會於知悉金佳發公司
    竹南廠發生火災，仍願借予款項，是亦難認自訴人有陷於錯誤之餘地。又查，被
    告陳秀明持之向自訴人調現支票中，其中以冠旗公司名義所簽發之票號ＣＨ00
    00000號、ＷＤ0000000號、票載金額分別二十一萬一千三百五十七
    元、三十六零七百八十元、發票日期分別八十五年四月九日、同年月十二日之支
    票二紙，其上之負責人即為被告甲○○，自訴人應不難發現發票公司與金佳發公
    司之關係，是自訴人稱被告陳秀明借款時係冒稱前開十三紙支票均係金佳發公司
    之客票等語，並不足採。復查，金佳發公司之財務調度，均係金佳發公司之會計
    莊淑津及陳王罔氏負責，被告甲○○僅於竹南廠需款週轉之際，透過陳裕隆調借
    金供金佳發公司竹南廠週轉之用等情，此據證人莊淑津證述在卷，又金佳發公司
    於其竹南廠發生火災後，乃正常營運乙節，除據陳裕隆供陳在卷外，並經本院向
    台北市稅捐處松山分處調得金佳發公司八十四年、八十五年、八十六年度營業稅
    自動報繳資料在卷，有該處八十七年六月二十九日北市稽松山甲字第八七０二０
    八五０００號函及附件附卷可稽，可徵金佳發公司於其公司竹南廠火災後，尚未
    完全陷於無資力之狀態，否則何以仍能按年報繳營業稅。至於金佳發公司於領得
    火災保險理賠金後，並未先行償還向自訴人所借之款項，乃借款後之間題，尚難
    以此推論被告甲○○於借款當時，即有為自己或第三人不法所有之意圖。綜上所
    言，尚無積極證據可資認定被告甲○○於借款當時即有不法所有之意圖，且自訴
    人亦未因金佳發公司竹南廠發生火災而陷於錯誤，是被告甲○○前開所辯應認非
    虛，自堪採信。至於被告甲○○借得款項後，未依約返還，此仍民事債務不履行
    之問題，不得謂為詐欺，自訴人自可提起民事訴訟，請求賠償，此外復查無其他
    積極證據足資證明被告甲○○於行為時即心存詐意，揆諸前揭說明，自難遽認被
    告甲○○有何詐欺之犯行，自應為被告甲○○無罪之諭知。
六、被告陳裕隆、陳秀明部分已先行審結，附此敘明。
據上論斷，應依刑事訴訟法第三百四十三條、第三百零一條第一項，判決如主文。
中     華     民     國     八十九     年     二     月        十       日
                                       台灣新竹地方法院刑事第二庭
                                           法  官  張  百  見
右正本證明與原本無異。
如不服本判決，應於判決送達後十日內向本院提出上訴狀( 應附繕本 )，上訴於
臺灣高等法院。
                                            書記官  陳  進  楷
中     華     民     國     八十九     年     二     月        十       日


司法院資訊處製作；財團法人民間司法改革基金會備份。
